【裁判字號】    98,家上,119
【裁判日期】    990420
【裁判案由】    給付遺產
【裁判全文】
臺灣高等法院民事判決                 98年度家上字第119號
上  訴  人  戊○
訴訟代理人  丙○
被  上訴人  財政部國有財產局台灣北區辦事處
法定代理人  丁○○
訴訟代理人  乙○○
            甲○○
            己○○
上列當事人間請求給付遺產事件，上訴人對於中華民國98年2月
27日臺灣臺北地方法院96年度家訴字第115號第一審判決提起上
訴，本院於99年4月6日言詞辯論終結，判決如下：
    主  文
原判決廢棄。
被上訴人應將馬黃毅英所有坐落臺北市○○區○○街二小段四九
○地號土地、面積四九平方公尺、應有部分二分之一及其上門牌
號碼為臺北市○○區○○街一○一巷三三弄十七號一樓至三樓之
未辦建物所有權第一次登記（保存登記）之房屋應有部分二分之
一移轉交付予上訴人。
第一、二審訴訟費用由被上訴人負擔。
    事實及理由
一、本件被上訴人之法定代理人，已於民國（下同）98年1月20
    日由莊翠雲榮變更為丁○○，有財政部98年1月20日台財人
    字第09800023160號令可證。茲據丁○○於同年6月15日具狀
    聲明承受訴訟（本審卷第25至26頁），核無不合，應予准許
    ，合先敘明。
二、上訴人主張：立遺囑人馬黃毅英於91年2月5日書立自書遺囑
    （下稱系爭遺囑），要將其所有坐落臺北市○○區○○街2
    小段490地號土地、面積49平方公尺、應有部分1/2及其上門
    牌號碼為臺北市○○區○○街101巷33弄17號1樓至3樓之未
    辦所有權第一次登記（保存登記）之不動產持分1/2（下稱
    系爭不動產）贈與予伊，並經見證人張勤、唐震等2人簽名
    見證。嗣立遺囑人馬黃毅英於92年10月13日死亡，經伊聲請
    後，法院指定被上訴人為馬黃毅英之遺產管理人，詎被上訴
    人否認系爭遺囑之真正，且拒絕依該遺囑履行。茲伊所提繼
    承系統表、家書、收據及房屋租賃契約書上之馬黃毅英之親
    筆簽名，均與系爭遺囑上之馬黃毅英之簽名相符，是系爭遺
    囑係屬真正。伊自得依該遺囑，請求被上訴人將馬黃毅英所
    有之系爭不動產移轉交付與伊。爰依系爭遺囑之內容，求為
    命被上訴人將馬黃毅英所有坐落臺北市○○區○○街2小段
    490地號土地、面積49平方公尺、應有部分1/2及其上門牌號
    碼為臺北市○○區○○街101巷33弄17號1樓至3樓之未保存
    登記之房屋持分1/2移轉交付予上訴人之判決。
三、被上訴人則以：伊係經法院裁定指定之遺產管理人，並未親
    眼目睹立遺囑人馬黃毅英在系爭遺囑上簽名，又該遺囑上馬
    黃毅英之簽名與法院依職權調閱之郵局掛失止付申請書上馬
    黃毅英之簽名不符，且系爭遺囑形式上亦與代筆遺囑之法定
    要件不符，否認系爭遺囑為真正。至上訴人所提繼承系統表
    、家書、收據及房屋租賃契約書等均為私文書，亦否認其真
    正。茲系爭遺囑既未符合民法第1190條自書遺囑之法定要件
    ，即屬無效，上訴人之請求，顯無理由等語置辯。
四、原審為上訴人全部敗訴之判決，上訴人提起上訴，聲明：(一)
    原判決廢棄。(二)被上訴人應將馬黃毅英所有坐落臺北市○○
    區○○街2小段490地號土地、面積49平方公尺、應有部分
    1/2及其上門牌號碼為臺北市○○區○○街101巷33弄17號1
    樓至3樓之未保存登記之房屋應有部分1/2移轉交付予上訴人
    。被上訴人則聲明：上訴駁回。
五、上訴人主張馬黃毅英於92年10月13日死亡，經法院裁定指定
    被上訴人為馬黃毅英之遺產管理人，嗣被上訴人對馬黃毅英
    之繼承人、債權人及受遺贈人為公示催告，經公告期間屆滿
    後，被上訴人爭執系爭遺囑之真正，並拒絕給付馬黃毅英之
    遺贈等情，並據其提出系爭遺囑、原法院92年度財管字第97
    號民事裁定及確定證明書等為證（原審卷第4至6、38頁），
    並為被上訴人所不爭執，且經原審法院依職權調閱上開指定
    遺產管理人事件卷宗，核閱無訛，自堪信為真實。
六、上訴人主張系爭遺囑為真正，請求被上訴人給付系爭不動產
    等語，被上訴人則否認系爭遺囑之真正，是本件應審酌者為
    ，系爭遺囑是否符合遺囑之法定要件？經查：
    (一)系爭遺囑內容為「先夫馬心之長媳馬戊○生性仁慈事親
      至孝在余晚年無所依靠三餐之繼之際馬戊○毅然回台親自
      照顧照料逐醫療身使吾得以晚年至感滿足本遺書願將先夫
      遺產座落台北市○○區○○街101巷33弄拾柒號3樓樓房一
      棟及房屋其地通化段2小段490地號建地面積49平方公尺等
      不動產本人應有繼承權全部在我辭世之後由馬戊○女士受
      贈取得以為報答並請好友唐震先生張勤先生見証為証。」
      ，並由立遺贈書人馬黃毅英、見證人唐震、張勤簽名用印
      ，作成日期載明為「民國91年2月5日」（原審卷第38頁）
      ，核其形式，應屬自書遺囑。
    (二)按民法第1189條之規定，遺囑係要式行為，須依法定方式
      為之，始有效力，否則依民法第73條前段規定，應屬無效
      。又按自書遺囑者，應自書遺囑全文，記明年、月、日，
      並親自簽名；如有增減、塗改，應註明增減、塗改之處所
      及字數，另行簽名，民法第1190條定有明文。被上訴人雖
      否認系爭遺囑為馬黃毅英書立，然本院依上訴人之聲請，
      將系爭遺囑、本院向中華郵政股份有限金儲匯處函調之88
      字第110號郵局掛失止付申請書，及上訴人所提馬黃毅英
      所書收據、繼承系統表、房屋租賃契約書2份、家書3封，
      囑託法務部調查局鑑定上開文件中「馬黃毅英」之簽名，
      是否為同一人所為，經鑑定結果認甲類筆跡即系爭遺囑，
      與乙類筆跡即馬黃毅英所書收據、繼承系統表、房屋租賃
      契約書、家書等件，丙類筆跡即郵局掛失止付通知書上馬
      黃毅英簽名之筆劃特徵相似，研判有可能出於同一人手筆
      ，有法務部調查局98年12月24日調科貳字第09800634880
      號鑑定書可稽（本審卷第52至54頁）。
    (三)證人即系爭遺囑上見證人張勤、唐震均證稱遺囑上「張勤
      」、「唐震」等簽名確係其等親自所為等語，證人張勤更
      證稱當日是馬先生的太太叫伊過去，說房子的事請伊作證
      ，馬黃毅英說房子是他家的房子，將來要給兒子，請伊作
      證，當時現場有一位伊未見過的人、老太太、馬大嫂，共
      有幾人伊不清楚，那時是為老太太過世後把房子給馬先生
      夫婦，請伊作證，伊到場時老太太遺贈書已寫好一半，她
      寫完後請伊簽名、蓋章，老太太當時看起來精神狀況還不
      錯，後面部份是老太太在寫，前面是誰寫的伊未注意等語
      （原審卷第31頁背面），證人唐震則證稱伊當時是在丙○
      （即上訴人訴訟代理人）後母家中簽系爭遺囑，伊到場時
      ，馬黃毅英已快寫好遺囑，一開始伊不知馬黃毅英在做什
      麼，等了一下，馬黃毅英即交伊簽名等語（原審卷第127
      、128頁），故雖證人張勤、唐震未全程目睹馬黃毅英書
      寫系爭遺囑，但均見聞馬黃毅英書寫系爭遺囑後半段並簽
      名。而中華郵政股份有限公司88字第110號郵局掛失止付
      申請書，係馬黃毅英為馬心聲之代理人，為馬心聲辦理儲
      金簿掛失止付，該申請書應係馬黃毅英親自簽名。而系爭
      遺囑、掛失止付通知書，及上訴人所提馬黃毅英所書收據
      、繼承系統表、房屋租賃契約書2份、家書3封等私文書上
      馬黃毅英之簽名，調查局鑑定結果雖僅認筆劃特徵相似，
      可能出於同一人手筆；然馬黃毅英係11年6月10日出生，
      於書寫系爭遺囑時年近八旬，而老年人年老體衰，筆跡再
      現性較差，雖因而影響鑑定筆跡細部特徵之歸納，但觀之
      前述甲、乙、丙三類文字「馬黃毅英」書寫之運筆、筆順
      、佈局均類似，調查局已鑑定筆劃特徵相似，堪認系爭遺
      囑上馬黃毅英之簽名與掛失止付通知書上馬黃毅英之簽名
      為同一人所為，故系爭遺囑為馬黃毅英親自簽名。
    (四)系爭遺囑為馬黃毅英親自簽名，而證人張勤、唐震均見聞
      馬黃毅英書寫系爭遺囑後半段並簽名，業據張勤、唐震具
      結後證述在卷，張勤、唐震雖為上訴人之友人，衡情亦無
      甘冒偽證罪嫌為虛偽陳述之必要，所證堪可採信；再通觀
      系爭遺囑，運筆虛浮無力，字跡型態與馬黃毅英簽名字跡
      相似，亦堪認係馬黃毅英親自書寫，是上訴人主張系爭遺
      囑為馬黃毅英親自書寫並親自簽名等語，即為可取。被上
      訴人雖又辯稱馬黃毅英當時意識不清，不可能自書遺囑等
      語，但查原審為收集馬黃毅英字跡供鑑定用，曾由書記官
      與上訴人於原審訴訟代理人馬捷以公務電話聯繫，依公務
      電話記錄所載，馬捷表示馬黃毅英自91年6月進入臺北松
      德醫院精神科治療後，陸續轉院至北榮總、花蓮玉里醫院
      、花蓮鳳林醫院，至93年10月於鳳林醫院過世，其精神情
      形係不認得人之狀況等語（原審卷第95頁）；然系爭遺囑
      係作成於91年2月5日，即於馬黃毅英91年6月入院之前，
      且證人張勤、唐震亦證稱馬黃毅英當時精神狀況還不錯、
      神智清楚等語（原審卷第32頁背面、128頁），尚難認馬
      黃毅英作為系爭遺囑時，係無意識或精神錯亂中所為，被
      上訴人所辯，尚不足採。
    (五)又被上訴人辯稱系爭遺囑上有塗改痕跡，不符遺囑之法定
      要件等語。按民法第1190條規定「自書遺囑者，應自書遺
      囑全文，記明年月日，並親自簽名。如有增減，塗改，應
      註明增減、塗改之處所及字數，另行簽名」，是遺囑應依
      法定方式為之，自書遺囑，應記明年月日，並親自簽名，
      否則不生效力，該法條另規定如有增減、塗改，應註明增
      減、塗改之處所及字數，另行簽名，旨在保障立囑人之真
      意，以昭慎重，並避免糾紛，非因有此情形，即謂所立自
      書遺囑一律不生效力。經查系爭遺囑有數處塗改，且塗改
      處均未註明增減、塗改處所及字數，亦未在該處簽名。惟
      系爭遺囑塗改處均可認出被塗改之原字，如文中「..不動
      產本人應有繼承權全部在我..」，於「在」字之後刪除「
      」字，且文末「好友唐震先生張勤先生見証為証。」，
      於句號後書寫形似「立」之字後刪除，另馬黃毅英簽名時
      ，於「黃」字後筆誤形似「力」之字後刪除，書寫身分證
      字號時，於阿拉數數字202後誤書形似「國」之字後刪除
      ，另地址「三三弄」之「弄」左側亦有塗改痕跡，然上揭
      塗改處均不影響系爭遺囑本文之真意，應係老人家書寫時
      文思較不流暢所致之筆誤，是馬黃毅英縱未註明增減、塗
      改之處所及字數，亦未在該處另行簽名，揆諸上開說明，
      尚不影響系爭遺囑之效力，被上訴人抗辯稱系爭遺囑有增
      減、塗改，馬黃毅英未註明處所及字數，並在該處所另行
      簽名，不符遺囑要件，系爭遺囑應屬無效等語，亦非有據
      。
七、綜上，系爭遺囑為馬黃毅英親自書寫並親自簽名，而馬黃毅
    英於系爭遺囑塗改處，雖未註明增減、塗改之處所及字數，
    亦未在該處另行簽名，然其塗改處均不影響系爭遺囑本文之
    真意，並不影響系爭遺囑之效力，是系爭遺囑為真正且符合
    自書遺囑之要件，自屬有效。查門牌號碼為臺北市○○區○
    ○街101巷33弄17號1樓至3樓房屋為未辦建物所有權第一次
    登記（保存登記）之房屋，其應有部分1/2屬上訴人訴訟代
    理人丙○所有，1/2為馬黃毅英所有，此經上訴人陳述在卷
    （原審卷第23頁），而上開房屋坐落之基地臺北市○○區○
    ○段二小段490地號面積49平方公尺土地，應有部分1/2為丙
    ○所有，1/2為馬黃毅英所有，亦有土地登記謄本可稽（原
    審卷第7頁），馬黃毅英書立系爭遺囑，將其所有臺北市○
    ○街101巷33弄17號1樓至3樓房屋及其基地臺北市○○區○
    ○段二小段490地號土地之應有部分贈與上訴人，則上訴人
    依系爭遺囑，請求被上訴人移轉系爭不動產土地及交付系爭
    房屋應有部分各1/2予上訴人，即屬有據。從而，上訴人依
    系爭遺囑，請求被上訴人將馬黃毅英所有坐落臺北市○○區
    ○○街2小段490地號土地、面積49平方公尺、應有部分1/2
    及其上門牌號碼為臺北市○○區○○街101巷33弄17號1樓至
    3樓之未辦建物所有權第一次登記（保存登記）之房屋應有
    部分1/2移轉交付予上訴人，為有理由，應予准許。原審為
    上訴人敗訴之判決，尚有未洽。上訴意旨指摘原判決不當，
    求予廢棄改判，為有理由。爰由本院予以廢棄改判，如主文
    第2項所示。
八、本件事實已臻明確，兩造其餘攻擊或防禦之方法，經核於判
    決結果無何影響，爰不一一論述，附此敘明。
九、據上論結，本件上訴為有理由，依民事訴訟法第450條、第
    78條，判決如主文。
中    華    民    國    99    年    4     月    20    日
                    民事第三庭
                        審判長法  官  林敬修
                              法  官  張靜女
                              法  官  吳青蓉
正本係照原本作成。
如不服本判決，應於收受送達後20日內向本院提出上訴書狀，其
未表明上訴理由者，應於提出上訴後20日內向本院補提理由書狀
（均須按他造當事人之人數附繕本）上訴時應提出委任律師或具
有律師資格之人之委任狀；委任有律師資格者，另應附具律師資
格證書及釋明委任人與受任人有民事訴訟法第466條之1第1項但
書或第2項（詳附註）所定關係之釋明文書影本。
中    華    民    國    99    年    4     月    27    日
                              書記官  吳碧玲
附註：
民事訴訟法第466條之1（第1項、第2項）：
對於第二審判決上訴，上訴人應委任律師為訴訟代理人。但上訴
人或其他法定代理人具有律師資格者，不在此限。
上訴人之配偶、三親等內之血親、二親等內之姻親，或上訴人為
法人、中央或地方機關時，其所屬專任人員具有律師資格並經法
院認為適當者，亦得為第三審訴訟代理人。

司法院資訊處製作；財團法人民間司法改革基金會備份。
